【裁判字號】    89,台上,7393
【裁判日期】    891207
【裁判案由】    偽造文書等罪
【裁判全文】
最高法院刑事判決                              八十九年度台上字第七三九三號
    上  訴  人
    即 自訴 人  蒙世華
                蒙  顯
    被      告  甲○○
右上訴人等因自訴被告偽造文書等罪案件，不服台灣高等法院中華民國八十七年九月
二十四日第二審判決（八十七年度上訴字第一一八五號，自訴案號：台灣台北地方法
院八十六年度自字第一四二號），提起上訴，本院判決如左：
    主  文
上訴駁回。
    理  由
本件上訴人即自訴人蒙顯未聲明為一部上訴，依刑事訴訟法第三百四十八條第一項規
定視為全部上訴，合先敘明。
一、偽造私文書部分：
按刑事訴訟法第三百七十七條規定，上訴於第三審法院，非以判決違背法令為理由，
不得為之。是提起第三審上訴，應以原判決違背法令為理由，係屬法定要件。如果上
訴理由狀並未依據卷內訴訟資料，具體指摘原判決不適用何種法則或如何適用不當，
或所指摘原判決違法情事，顯與法律規定得為第三審上訴理由之違法情形，不相適合
時，均應認其上訴為違背法律上之程式，予以駁回。本件蒙顯上訴意旨略稱：台灣高
等法院台中分院另案曾傳訊實際辦理系爭之抵押權設定登記者即李稽鴻之妻唐瑞璟，
唐瑞璟於前開案件中證稱：實際上山辦理者為伊，並非李稽鴻，故李稽鴻在第一審法
院所為證言並非實在。又唐瑞璟於該案中並另證稱：當時係言明辦理所有權移轉，並
未言及辦理抵押權設定，辦理抵押權設定並未通知蒙顯等，足見辦理抵押權登記並未
經蒙顯同意，係被告甲○○利用蒙顯無知，而要唐瑞璟帶二份空白契約書給蒙顯用印
，此有另份空白之所有權移轉契約書可證。被告未經蒙顯同意，而利用不知情之唐瑞
璟辦理抵押權登記，自屬偽造私文書。原判決就上開不利被告之證據，何以不足採為
不利被告之論據，未予說明，竟採李稽鴻不實之證言，所為論斷有違證據法則等語。
惟查原判決以蒙顯自訴意旨略稱：坐落南投縣仁愛鄉○○段二九○之一一地號旱地一
筆、松岡段五一一之五五地號牧地一筆、春陽段一○三之一六地號牧地一筆，均為蒙
顯所有，民國八十五年四月間，被告竟未經蒙顯之授權，擅自偽立抵押權設定契約書
，由被告自任抵押權人以擔保所謂新台幣（下同）一千萬元之債務，然稽諸事實，蒙
顯與被告間並無分文債務債權關係存在，是其利用不知情之代書保管上開土地權利證
書之機會，逕予偽造文書，違法虛立抵押權，因認被告涉犯刑法第二百十條之偽造私
文書罪嫌云云。經訊據被告堅決否認有何偽造文書犯行，而被告於另案提出告訴之告
訴狀內，陳明略以：伊於八十五年三月間，至蒙世華、蒙顯處商定，雙方同意將坐落
南投縣仁愛鄉○○段二九○之一一地號旱地一筆、松岡段五一一之五五地號牧地一筆
過戶予伊，由伊承接中華商銀五百八十萬元債務，及繳貸款利息等情；並另具狀辯稱
：因伊無自耕能力，其後始改為設定抵押等語。又證人即代辦上開抵押權設定之代書
李稽鴻證述：該抵押權係其辦理登記，八十五年四月間，蒙世華、被告、林忠正及其
配偶一同到南投縣仁愛鄉，交予蒙世華之父蒙顯親自簽名，蒙世華有一份土地過戶給
被告，但因其無自耕農身分，所以用抵押方式等語，顯見抵押權設定並無不實之處。
況設定土地抵押權申請書等並須蒙顯之印鑑，而被告並持有蓋有蒙顯印鑑之空白申請
書及印鑑證明等。由上開各情參照以觀，足徵蒙顯曾同意為抵押權之設定，尚難認被
告有何偽造文書情事。此外，復查無其他確實證據，足以證明被告有何前開自訴意旨
所指之偽造文書犯行，自屬不能證明被告犯罪。因而維持第一審諭知被告偽造私文書
部分無罪之判決，駁回蒙顯在第二審之上訴，已於判決內詳予論述其所憑之證據及論
斷之理由，從形式上觀察，並無違背法令之情形。按原判決引用李稽鴻於第一審法院
所證稱之前述情節，與唐瑞璟於台灣高等法院台中分院另案審理中證稱：伊去山上蓋
章（即由蒙顯蓋章），回來後由李稽鴻寫有關文件等情（原審卷第一七四頁），難謂
有何不合之處，上訴意旨指摘李稽鴻於第一審法院所為之證言並非實在，顯屬誤會。
又證據之取捨與證據之證明力如何，屬事實審法院得自由裁量、判斷之職權，苟其此
項裁量、判斷，並不悖乎通常一般之人日常生活經驗之定則或論理法則，又於判決內
論其何以作此判斷之心證理由者，即不得任意指摘其為違法，而據為提起第三審上
訴之合法理由。按諸唐瑞璟於台灣高等法院台中分院另案審理中固證稱：到蒙顯家時
，伊不知道被告有無告訴蒙顯父子要改為抵押權；因一直找不到有自耕農的人，被告
才要改辦設定（抵押權）；改辦抵押權並沒有通知蒙顯，但蒙世華應該知道；在山上
伊並未向蒙顯說無法過戶就設定（抵押權）等語。然其於同次訊問中並另證稱：蒙顯
父子同意三筆土地過戶給被告，但因被告不是自耕農，所以改為抵押權設定；蒙顯親
自在抵押契約上簽名，並親自拿印章叫伊蓋章，二份都是；一直找不到自耕農來過戶
時，被告說要改為抵押權設定，被告叫伊帶二份資料上山，一份是過戶，一份是設定
，萬一仍無自耕農身分者過戶時，就用設定的，這二件文件（即所有權移轉及抵押權
設定文件）蒙顯都有簽名蓋章等語（原審卷第一七三至一七八頁）。原判決既採李稽
鴻有利被告之證稱各節，即認綜觀唐瑞璟上述證言之全部內容，尚不足為不利被告之
認定，縱認原判決對上開部分未詳予說明而稍嫌簡略，然於判決之結果並無影響，依
刑事訴訟法第三百八十條規定，仍不得據為合法之第三審上訴理由。蒙顯上訴意旨未
依據卷內資料具體指摘原判決有何違背法令之情形，徒就原判決已明白論斷之事項及
原審取捨證據論斷事實職權之適法行使，仍執前詞為單純事實之爭執，核與法律規定
得為第三審上訴理由之違法情形，不相適合，應認其此部分之上訴為違背法律上之程
式，予以駁回。
二、業務侵占及詐欺得利部分：
按刑事訴訟法第三百七十六條所列各罪之案件，經第二審判決者，不得上訴於第三審
法院，法有明文。上訴人即自訴人蒙世華自訴被告涉犯刑法第三百三十六條第二項業
務侵占罪嫌部分，原判決撤銷第一審關於該部分之判決，改判而為自訴不受理之諭知
；又蒙顯自訴被告涉犯刑法第三百三十九條第二項詐欺得利罪嫌部分，原判決維持第
一審關於該部分無罪之諭知。分別核屬刑事訴訟法第三百七十六條第三款、第四款之
案件。依上開說明，既經第二審判決，自不得上訴於第三審法院，蒙世華、蒙顯復對
上開部分提起上訴，顯為法所不許，應予駁回。
據上論結，應依刑事訴訟法第三百九十五條前段，判決如主文。
中      華      民      國    八十九    年     十二     月      七      日
                              最高法院刑事第四庭
                                  審判長法官  董  明  霈
                                        法官  丁  錦  清
                                        法官  林  茂  雄
                                        法官  王  居  財
                                        法官  張  祺  祥
      右正本證明與原本無異
                                              書  記  官
中      華      民      國    八十九    年     十二     月     十五     日


司法院資訊處製作；財團法人民間司法改革基金會備份。
